臺灣高雄地方法院刑事判決　　　　　　　　　　　　九十一年度訴字第一○三七號
　　公　訴　人　臺灣高雄地方法院檢察署檢察官
　　被　　　告　乙○○
右列被告因偽造文書等案件，經檢察官提起公訴（九十年度偵緝字第一三九六號），
本院判決如左：
    主  文
乙○○意圖為自己不法之所有，而侵占脫離本人所持有之物，處罰金仟元，如易服
勞役，以佰元折算壹日；又偽造私文書，足以生損害於他人，處有期徒刑陸月，如
易科罰金，以佰元折算壹日，未扣案之邱健致軍人身分證上之變造「乙○○」照片
壹枚及泰豪機車行租車切結書上所偽造之「邱健致」署名及指印各壹枚均沒收。
    事  實
一、乙○○先於民國八十九年四、五月間某日，在高雄市火車站附近臺汽客運站之停
    車場上，拾獲脫離邱健致本人所持有之軍人身分證（兵籍號碼Ｚ0000000
    00號，軍種海陸，六十三年十月二十日出生，服役單位信箱九○二一四附五三
    ○號）乙枚，竟意圖為自己不法之所有而侵占入己之；嗣於八十九年七月下旬某
    日（即八十九年七月二十六日前一、二日），另行起意，將渠侵占之上開軍人身
    分證之薄膜以熨斗退膠後，換貼上渠自己之照片，再用熨斗將薄膜貼上去等方式
    ，變造上開乙枚軍人身分證，足以生損害於邱健致及國防部對於服役人員人事管
    理之正確性；旋於八十九年（起訴書誤繕為九十年）七月二十六日夜間九時五十
    五分許，持前開變造後之軍人身分證（「原本」仍為甲○○所留存保管中），至
    甲○○在高雄市三民區○○○路九九號所經營之「泰豪機車行」，意圖為自己不
    法之所有，冒用「邱健致」之名義，向甲○○訛稱：欲租用牌照號碼ＹＭＰ—八
    三一號重型機車（山葉廠牌，引擎號碼為五ＦＪ—一○三五六一號）乙輛，約定
    租期為一天，租金新臺幣（下同）四百元云云，另在泰豪機車行租車切結書上，
    冒用「邱健致」名義，虛偽填寫邱健致為立切結書人，現在住址為高雄市苓雅區
    ○○○路一○一巷十一號三樓，電話號碼為0000000號，且於該租車切結
    書上偽造邱健致之署名，並按捺自己左手拇指指印，足以生損害於邱健致，當場
    給付三百元租金（尚欠一百元）後，致使甲○○因此陷於錯誤，而將前開重型機
    車交予乙○○使用。嗣經甲○○於租期屆滿後，與之聯絡均遍尋無著，遂於八十
    九年八月二十五日具狀向臺灣高雄地方法院檢察署檢察官提出告訴，經檢察官循
    線追查，將乙○○所留在租車切結書上之指印，檢送內政部警政署刑事警察局鑑
    驗比對後，始知悉上情，並由檢察官於九十年一月三十一日發布通緝。另乙○○
    於九十年十一月二十八日下午七時許，在高雄縣鳳山市鎮東二巷七五之一號四樓
    ，為警緝獲到案。
二、案經臺灣高雄地方法院檢察署檢察官自動檢舉偵查起訴。
    理  由
一、訊據被告乙○○對於侵占「邱健致」軍人身分證及變造「邱健致」軍人身分證部
    分犯行均坦承不諱，且對於渠固不否認有於前揭時地，持變造軍人身分證，冒用
    「邱健致」名義，偽填租車切結書，並偽造「邱健致」署名及按捺個人左手拇指
    指印等情，惟矢口否認有何詐欺犯行，辯稱︰渠並未詐騙甲○○之機車，渠若有
    意詐騙甲○○，就不會按捺指印；該部重型機車於承租後翌日，在高雄市大順陸
    橋下失竊，渠並未報案，亦未向機車行說明云云。經查︰
  (一)被告前揭自白部分，業據告訴人甲○○指訴歷歷在卷，並有泰豪機車行租車切結
    書、「邱健致」軍人身分證、前開重型機車新領牌照登記書、泰豪機車行營利事
    業登記證各乙紙（均為影本）在卷可稽，另有內政部警政署刑事警察局八十九年
    九月十四日（八九）刑紋字第一三七六七七號鑑驗書乙份附卷足憑，足認被告前
    揭自白應與事實相符，堪以認定。
  (二)觀諸租車切結書內容，其上除記載相關租賃條款、牌照號碼、租金、承租期間等
    租賃事宜外，被告尚在其上冒用「邱健致」名義為承租人，並隨意胡謅「現在地
    址」、「電話」號碼，此有高雄市苓雅區戶政事務所八十九年九月十九日高市苓
    戶字第五八九○號答覆表記載︰以「邱健致」姓名查無該民設籍資料；該民身分
    證統號不合邏輯；本轄無光華一路一○一巷之門牌號等事；復有高雄市政府警察
    局苓雅分局九十一年四月二十四日高市警苓分刑字第七四九一號函查報︰光華一
    路並無一○一巷十一號三樓之地址甚明；且被告乃以變造後之「邱健致」軍人身
    分證租車，綜上所述，顯見被告實有為自己不法所有之意圖，並對告訴人甲○○
    施以詐術，致使告訴人陷於錯誤而交付前開重型機車等情，至為灼然。
  (三)綜上所述，被告上開所辯應係臨訟杜撰之卸責飾詞，殊無足取。是本案事證已臻
    明確，被告犯行洵堪認定，應予依法論科。
二、查軍人身分證乃關於現役軍人身分之特種文書，被告乙○○將所拾獲之「邱健致
    」軍人身分證侵占入己後，另起犯意，以如事實欄所示之方法加以變造，自足以
    生損害於邱健致及國防部對於服役人員人事管理之正確性；又被告將變造之「邱
    健致」軍人身分證，持以偽填租車切結書，藉使告訴人甲○○陷於錯誤，詐欺取
    得前開重型機車，亦足以生損害於邱健致，核渠所為，係犯刑法第三百三十七條
    之侵占脫離本人所持有之物罪、同法第二百十六條、第二百十二條之行使變造軍
    人身分證罪、同法第二百十條之偽造私文書罪及同法第三百三十九條第一項之詐
    欺取財罪。又被告偽造「邱健致」署名並按捺自己左手拇指指印後，用以偽造租
    車切結書之私文書，渠偽造「邱健致」署押之行為係偽造私文書之部分行為，不
    另論罪。再者，渠變造「邱健致」軍人身分證後進而行使，變造之低度行為，應
    為行使之高度行為所吸收，不另論罪。公訴意旨認被告應依刑法第三百三十五條
    普通侵占罪處斷，尚有未洽，惟起訴之基本社會事實同一，爰依法變更起訴法條
    為刑法第三百三十九條之詐欺取財罪，併予敘明。而被告所犯行使變造軍人身分
    證罪、偽造私文書罪及詐欺取財罪之間，有方法、目的之牽連犯關係，依刑法第
    五十五條之規定，應從一情節較重之偽造私文書罪處斷。另被告所犯侵占脫離本
    人所持有之物罪及偽造私文書罪之間，犯意各別，行為互殊，罪名有間，應分論
    併罰之。公訴意旨認侵占脫離本人所持有之物罪部分未據告訴，故未引用該條罪
    名之條文，惟於犯罪事實欄內已明確記載侵占脫離本人所持有之物之事實，即應
    認侵占脫離本人所持有之物部分業經起訴，本院自應予以審理，附此敘明。第查
    ，被告所犯行使變造軍人身分證罪部分，雖未據公訴人起訴，惟該部分事實與公
    訴人起訴之犯罪事實既具有牽連犯之裁判上一罪關係，自應為起訴效力所及，本
    院應併予審究。爰審酌被告乙○○犯罪之動機、目的、手段、所生危害，犯罪後
    迄今仍未與告訴人達成民事上之和解等一切情狀，酌情量處如主文所示之刑，並
    就罰金部分，諭知易服勞役之折算標準；就有期徒刑部分，諭知易科罰金之折算
    標準；至未扣案之「邱健致」軍人身分證（「原本」仍為甲○○所留存保管中）
    上之變造「乙○○」照片一枚，係供被告犯罪所用之物，且為被告所有，依刑法
    第三十八條第一項第二款之規定，併予宣告沒收；又被告在泰豪機車行租車切結
    書上所偽造之「邱健致」署名及指印部分，爰依刑法第二百十九條之規定，併予
    宣告沒收，末此敘明。
三、末按中華民國刑法第四十一條業經立法院於九十年一月四日修正，總統於同月十
    日公布，並自該月十二日起施行，雖被告所犯之偽造私文書罪為最重本刑五年以
    下有期徒刑之罪，依其行為時即修正前刑法第四十一條之規定，所宣告之刑不得
    易科罰金，然因其行為後刑法第四十一條修正為：「犯最重本刑為五年以下有期
    徒刑以下之刑之罪，而受六月以下有期徒刑或拘役之宣告，因身體、教育、職業
    或家庭之關係，執行顯有困難者，得以一元以上三元以下折算一日，易科罰金。
    但確因不執行所宣告之刑，難收矯正之效，或難以維持法秩序者，不在此限。併
    合處罰之數罪，均有前項情形，其應執行之刑逾於六月者，亦同」，惟易科罰金
    之事項，係關於刑之執行之事項，與罪刑之輕重問題無涉，自應尊重制定新法之
    精神，依新法之規定處理，不生新舊法律適用之比較問題，附此敘明。
據上論斷，應依刑事訴訟法第二百九十九條第一項前段、第三百條，刑法第第三百三
十七條、第二百十六條、第二百十二條、第二百十條、第三百三十九條第一項、第五
十五條、第四十一條第一項、第四十二條第二項、第三十八條第一項第二款、第二百
十九條，罰金罰鍰提高標準條例第一條前段、第二條，判決如主文。
中      華      民      國    九十一    年      五      月    二十三    日
                                  臺灣高雄地方法院刑事第二庭
                                      法  官  劉  定  安
右正本證明與原本無異。
如不服本判決，應於判決送達後十日內，向本院提出上訴狀。
                                      書記官  歐  文  政
中    華    民    國      九十一      年      五      月      二十八    日
附錄本案論罪科刑法條全文︰
刑法第三百三十七條
意圖為自己或第三人不法之所有，而侵占遺失物、漂流物或其他離本人所持有之物者
，處五百元以下罰金。
刑法第二百十二條
偽造、變造護照、旅券、免許證、特許證及關於品行、能力服務或其他相類之證書、
介紹書，足以生損害於公眾或他人者，處一年以下有期徒刑、拘役或三百元以下罰金
。
刑法第二百十六條
行使第二百十條至第二百十五條之文書者，依偽造、變造文書或登載不實事項或使登
載不實事項之規定處斷。
刑法第二百十條
偽造、變造私文書，足以生損害於公眾或他人者，處五年以下有期徒刑。
刑法第三百三十九條
意圖為自己或第三人不法之所有，以詐術使人將本人或第三人之物交付者，處五年以
下有期徒刑、拘役或科或併科一千元以下罰金。
